【裁判字號】    97,上易,914
【裁判日期】    980311
【裁判案由】    損害賠償
【裁判全文】
臺灣高等法院民事判決                97年度上易字第914號
上  訴  人  乙○○
訴訟代理人  鄧湘全律師
            程昱菁律師
被 上 訴人  甲○○
訴訟代理人  蔡順雄律師
            簡嘉宏律師
上列當事人間損害賠償事件，上訴人對於中華民國97年 8月21日
臺灣桃園地方法院96年度重訴字第91號第一審判決提起上訴，本
院於98年2月25日言詞辯論終結，判決如下：
    主  文
原判決除確定部分外廢棄。
上開廢棄部分，被上訴人在第一審之訴及假執行之聲請均駁回。
第一審（確定部分除外）及第二審訴訟費用由被上訴人負擔。
    事實及理由
一、被上訴人起訴主張：伊為訴外人國光汽車客運股份有限公司
    （下稱國光公司）之董事長，上訴人為與國光公司有競業關
    係之訴外人中壢汽車客運股份有限公司（下稱中壢客運公司
    ）之大股東兼負責人。上訴人為爭奪國光公司經營權，竟以
    伊與國光公司常務董事周錦朝、吳文斌處理公司事務有違公
    司利益，對伊有損害賠償請求權為由， 依公司法第23條第1
    項及第214條規定， 向臺灣新竹地方法院（下稱新竹地院）
    聲請假扣押裁定（95年度裁全字第2485號，下稱系爭假扣押
    裁定），並於提供擔保後，對伊所有坐落新竹縣新竹市○○
    段2239、2241、2226-5地號土地及其上門牌號碼新竹市○○
    路220號建物（下稱系爭扣押物）實施假扣押（ 95年度執全
    字第1490號，下稱系爭假扣押）。然上訴人當時僅持有國光
    公司股份60萬1,690股，占國光公司已發行股份總數5,256萬
    5,110股之1.14% ，不符公司法第214條第1項所定繼續1年以
    上持有公司已發行股份總數3%以上之股東要件，系爭假扣押
    裁定嗣經本院以96年度抗字第34號民事裁定廢棄，並駁回上
    訴人假扣押之聲請，上訴人對之不服提起再抗告，亦經最高
    法院以96年度台抗字第365號民事裁定駁回確定 。又伊於系
    爭假扣押裁定後，聲請新竹地院以95年度聲字第1533號民事
    裁定命上訴人於7日內向管轄法院起訴， 上訴人逾期未起訴
    ，業經該院以96年度裁全聲字第75號民事裁定撤銷系爭假扣
    押裁定確定，系爭扣押物已於96年 8月14日塗銷查封登記。
    系爭假扣押裁定既因自始不當及上訴人未依期起訴而撤銷，
    上訴人應賠償伊因系爭假扣押所受之損害。系爭扣押物於95
    年11月10日遭查封登記，致伊無法以該扣押物供擔保向安泰
    商業銀行借貸年息2.35% 之低利貸款，而被迫祇能以伊所有
    國泰人壽保險股份有限公司之保單，以年息6.9%之高利向國
    泰世華商業銀行質押借款新台幣（下同） 1,075萬元，自95
    年11月10日起至96年8月14日止，共計6.5個月，增加利息支
    出26萬4,942元｛10,750,000×（6.9%－2.35%）×6.5/12＝
    264,942｝。 上訴人故意以假扣押為手段，致伊所有系爭扣
    押物無端遭查封，恐令不知情之人誤解伊已債信不良瀕臨破
    產，影響伊名譽及信用甚鉅， 另請求賠償精神慰撫金600萬
    元。爰依民法第184條第1項前段、第195條第1項前段及民事
    訴訟法第531條第1項規定，求為命上訴人給付626萬4,942元
    及自起訴狀繕本送達翌日起加計法定遲延利息之判決（原審
    判命上訴人應給付被上訴人56萬5,072元〈即貸款275萬元增
    加利息支出6萬5,072元＋精神慰撫金50萬元〉及自96年 4月
    20日起至清償日止，按年息百分之五計算之利息，並駁回被
    上訴人其餘之訴。被上訴人就其敗訴部分未據聲明上訴，已
    告確定。上訴人則就其敗訴部分不服提起上訴，本院僅就此
    部分審理），並答辯聲明：上訴駁回。
二、上訴人則以：被上訴人於94年 9月間擔任國光公司董事長之
    初，即以超過公司實收資本額2分之1及超出市價甚多之價格
    ， 購買1筆已遭法院查封拍賣且不適合台中市朝馬地區供作
    轉運車站使用之土地，之後又置該土地荒廢不用，被上訴人
    處理國光公司事務顯有背信 ，依公司法第23條第1項規定應
    負損害賠償責任，伊乃聲請系爭假扣押裁定，並無意藉系爭
    假扣押以奪取國光公司經營權及侵害被上訴人權利。系爭假
    扣押裁定嗣遭廢棄確定，係因法院認伊未盡假扣押原因釋明
    之責，尚難憑此遽認伊有故意或過失之侵權行為。伊為國光
    公司股東，連同伊胞妹范秀英與中壢客運公司所持有國光公
    司股份，渠等共持有194萬133股，占國光公司已發行股份總
    數之3.69% ，已超過國光公司發行股份總數之3%，自得依公
    司法第214條規定行使少數股東權利 。又被上訴人於系爭假
    扣押裁定確定前即聲請限期起訴，顯有違誤，縱系爭假扣押
    裁定嗣經撤銷，仍不生任何撤銷效力。被上訴人稱其可以系
    爭扣押物貸得2.35% 之低利借款，並不實在，且被上訴人除
    系爭扣押物外，尚有其他不動產可供擔保貸款。另伊聲請系
    爭假扣押裁定及寄發建議函予國光公司貸款銀行，均無侵害
    被上訴人之名譽及信用，遑論被上訴人因此受有何損害，被
    上訴人請求伊賠償增加利息支出之損害及精神慰撫金，均屬
    無據等語，資為抗辯，並上訴聲明：(一)原判決不利於上訴人
    部分廢棄。(二)上開廢棄部分，被上訴人在第一審之訴及假執
    行之聲請均駁回。
三、經查被上訴人為國光公司之董事長，上訴人為國光公司之股
    東及中壢客運公司之大股東兼負責人。上訴人以被上訴人與
    國光公司常務董事周錦朝、吳文斌處理公司事務有違公司利
    益，對被上訴人有損害賠償請求權為由，依公司法第23條第
    1項及第214條規定，向新竹地院聲請系爭假扣押裁定，並於
    提供擔保後對被上訴人所有系爭扣押物實施假扣押。系爭假
    扣押裁定嗣經本院及最高法院裁定廢棄，並駁回上訴人假扣
    押之聲請確定。被上訴人於系爭假扣押裁定後，向新竹地院
    聲請裁定命上訴人於7日內向管轄法院起訴 ，上訴人逾期未
    起訴，亦經該院裁定撤銷系爭假扣押裁定確定，系爭扣押物
    已於96年8月14日塗銷查封登記 。上訴人於95年間向臺灣臺
    北地方法院檢察署告訴被上訴人涉犯背信罪嫌，經該署以95
    年度他字第4692號受理在案 。系爭扣押物經送鑑定於96年1
    月30日之市值為2,561萬9,147元等情，為兩造所不爭執，並
    有國光公司變更登記表、中壢客運公司資料查詢、假扣押聲
    請狀、新竹地院95年度裁全字第2485號、95年度聲字第1533
    號、96年度裁全聲字第75號、本院96年度抗字第34號、最高
    法院96年度台抗字第365號民事裁定、國光公司95年第1次股
    東臨時會股東名冊及臺灣臺北地方法院檢察署通知可稽（原
    審卷第 10-14、19-26、28、43、103、105-106、184頁），
    堪信為真實。
四、被上訴人主張系爭假扣押裁定因自始不當及上訴人未依期起
    訴而撤銷，上訴人應賠償伊因系爭假扣押所受之損害即以保
    單高利（年息6.9%）貸款275萬元所增加之利息支出6萬5,07
    2元，及名譽、信用受損之精神慰撫金50萬元云云，則為上
    訴人所否認，並以前開情詞置辯。經查：
  (一)按假扣押裁定因自始不當而撤銷，或因第529條第4項及第53
    0條第3項之規定而撤銷者，債權人應賠償債務人因假扣押或
    供擔保所受之損害，民事訴訟法第531條第1項定有明文；又
    債權人所負此項賠償損害責任，乃本於假扣押裁定撤銷之法
    定事由而生，債務人賠償請求權之成立，固不以債權人之故
    意或過失為要件（最高法院58年台上字第1421號判例參照）
    ，惟仍必須債務人確因假扣押受有損害，且損害與假扣押之
    間具有因果關係者，始得請求賠償（最高法院84年度台上字
    第1530號裁判要旨參照）。查上訴人實施系爭假扣押後，系
    爭假扣押裁定業經本院及最高法院裁定廢棄，並駁回上訴人
    假扣押之聲請確定；又因上訴人未於新竹地院所命起訴期限
    內起訴，亦經該院依民事訴訟法第529條第4項規定裁定撤銷
    系爭假扣押裁定確定等情，為兩造所不爭執，已如上述，揆
    之上開說明，被上訴人固得依民事訴訟法第531條第1項規定
    ，請求上訴人賠償因系爭假扣押所受之損害，惟被上訴人仍
    須證明其確因系爭假扣押受有損害，且該損害與系爭假扣押
    之間具有因果關係，始得請求上訴人賠償。
  (二)被上訴人主張伊因系爭假扣押受有以保單高利（年息6.9%）
    貸款275萬元增加利息支出6萬5,072元，及名譽、信用50萬
    元之損害云云，為上訴人所否認。查被上訴人雖於96月1月
    29日、同年4月16日及同年月20日以其所有國泰人壽保險股
    份有限公司之保單向國泰世華銀行質押借貸合計1,075萬元
    ，並支付年息6.9％之利息，有國泰人壽保險股份有限公司
    96年12月10日國壽字第96120170號函及附件可稽（原審卷第
    254-255頁）， 然系爭扣押物於95年11月10日查封前，被上
    訴人即以之供擔保分別於93年8月12日及95年10月5日向台新
    國際商業銀行及安泰商業銀行借款，並設定第1順位1,392萬
    元及第2順位840萬元之最高限額抵押權，有系爭扣押物之登
    記謄本可稽（原審卷第81-88頁）， 且參諸被上訴人除系爭
    扣押物外，尚有坐落桃園縣平鎮市、中壢市、觀音鄉及台北
    市大安區、萬華區、中山區等多筆土地及中壢客運公司、多
    家貨運公司之股份等財產，亦有財政部臺北市國稅局財產歸
    屬資料清單可稽（原審卷第190-197頁）， 可見被上訴人縱
    於系爭扣押物遭查封之96年1月及4月間有向銀行貸款之需求
    ，被上訴人仍有系爭扣押物及保單以外之上開財產可供向安
    泰商業銀行抵押貸款，並無因系爭扣押物遭查封而被迫祇能
    以上開保單向國泰世華銀行質押借貸之情形，被上訴人以上
    開保單質押借貸所支付之利息，尚難逕認係因系爭假扣押所
    受之損害而與系爭假扣押之間具有因果關係；再者，依一般
    銀行貸款實務 ，被上訴人如以系爭扣押物為第3順位借款，
    其借款條件將更嚴苛，安泰商業銀行於系爭扣押物已設定有
    第1、2 順位最高限額抵押權合計金額高達2,232萬元之情形
    下（按歐亞不動產估價師聯合事務所鑑定系爭扣押物於96年
    1月30日之價值為2,516萬9,147元-外放證物），是否再核准
    被上訴人以系爭扣押物供擔保設定第3 順位最高限額抵押權
    而予以增貸，尚非無疑，況被上訴人亦未舉證證明安泰商業
    銀行如准予增貸該第3 順位借款時之利率為何，則被上訴人
    遽執其以保單向國泰世華銀行質押借款之利率年息6.9％ 與
    其前以系爭扣押物向安泰商業銀行設定第2 順位最高限額抵
    押權借款700萬元之利率（即前半年年利率以2.5% 固定計息
    ，第7個月起依該行房貸利率指數+0.41%機動計息-原審卷第
    340頁）相較 ，而主張其受有增加利息支出6萬5,072元之損
    害云云，自不可採。
  (三)按人格權受侵害時，得請求法院除去其侵害；有受侵害之虞
    時，得請求防止之。前項情形，以法律有特別規定者為限，
    得請求損害賠償或慰撫金，民法第18條定有明文。是人格權
    受侵害時，以法律有特別規定者始得請求慰撫金即非財產上
    之損害賠償。而民事訴訟法第531條第1項規定假扣押裁定因
    自始不當而撤銷，或因第529條第4項之規定而撤銷者，債權
    人應賠償債務人因假扣押或供擔保所受之損害，屬獨立之損
    害賠償類型，其既未特別規定債務人因假扣押所受非財產上
    之損害亦得請求賠償，則被上訴人主張伊名譽、信用因系爭
    假扣押而受有損害，得依民事訴訟法第531條第1項規定請求
    上訴人賠償伊非財產上之損害，即屬無據。
  (四)按債務人因假扣押受有損害，向債權人請求賠償，若非本於
    民事訴訟法第531條之規定， 而係依民法侵權行為之法則辦
    理，則須債權人聲請假扣押有故意或過失，始得為之（最高
    法院95年度台上字第2986號裁判要旨參照）。被上訴人另主
    張上訴人故意以假扣押為手段，致伊所有系爭扣押物無端遭
    查封，恐令不知情之人誤解伊已債信不良瀕臨破產，影響伊
    名譽及信用甚鉅，爰依民法第184條第1項前段及第195條第1
    項前段規定，請求賠償精神慰撫金50萬元乙節，為上訴人所
    否認，被上訴人自應就上訴人聲請系爭假扣押有故意或過失
    負舉證之責任。 查上訴人係以其為國光公司繼續1年以上持
    有已發行股份3%以上之股東，被上訴人為國光公司董事長，
    被上訴人與常務董事周錦朝、吳文斌於94年 9月間草率以超
    出市價及法院拍賣底價甚多之價格購買國光公司轉運站土地
    ， 涉有背信罪嫌，依公司法第23條第1項規定應負損害賠償
    責任，而國光公司監察人未行使職權，其為少數股東自有必
    要於日後起訴而為主張，為恐被上訴人有脫產之虞為由，而
    聲請系爭假扣押裁定，上訴人並提出相關證據為釋明（原審
    卷第19-21頁）， 被上訴人既未主張上訴人於系爭假扣押事
    件所提證據有何虛偽不實，難認上訴人係故意侵害被上訴人
    之權利。又系爭假扣押裁定嗣雖經本院及最高法院廢棄確定
    ，惟廢棄之理由係認上訴人不能釋明假扣押之原因存在，而
    是否已盡釋明之責而准許假扣押，應由法院判斷，上訴人聲
    請系爭假扣押時既未虛構事證，經新竹地院審查後認應准許
    ，其後本院及最高法院則以上訴人不能釋明假扣押之原因存
    在為由，認不應准許假扣押，是各級法院之認定尚有不同，
    自不能因法院之判斷不同，遽認上訴人所為假扣押之聲請縱
    非故意亦屬過失不法侵害被上訴人之權利。況查封不動產之
    強制執行行為雖具有公示性，惟名譽及信用有無受損害，應
    以社會上對個人評價是否貶損作為判斷之依據，而此查封行
    為於客觀上一般僅足認定被查封人與債權人間有債權債務之
    糾紛，尚難以此扣押查封即足認定被查封人已債信不良瀕臨
    破產，及足使其在社會上之評價受到貶損，是被上訴人依侵
    權行為之規定，請求上訴人賠償其名譽及信用受損之慰撫金
    50萬元，亦無理由。
五、綜上所述，被上訴人依民事訴訟法第531條第1項及民法第18
    4條第1項前段、第195條第1項前段規定，請求上訴人賠償增
    加利息支出6萬5,072元，及名譽、信用受損之精神慰撫金50
    萬元， 合計56萬5,072元及法定遲延利息部分，自屬不應准
    許。原審就此部分為上訴人敗訴之判決，自有未合，上訴論
    旨指摘原判決此部分不當，求予廢棄改判，為有理由。
六、據上論結，本件上訴為有理由，依民事訴訟法第450條、第7
    8條，判決如主文。
中    華    民    國    98    年    3    月     11     日
                    民事第十二庭
                        審判長法  官  陳駿璧
                              法  官  陳邦豪
                              法  官  王麗莉
正本係照原本作成。
不得上訴。
中    華    民    國    98    年    3     月    12    日
                              書記官  顧倪淑貞


司法院資訊處製作；財團法人民間司法改革基金會備份。
